ACORDAO-COMPLETO-2565148

ACÓRDÃO 8753/2022 ATA 43/2022 - SEGUNDA CÂMARA

VISTOS, relatados e discutidos estes autos de Representação por meio da qual foi noticiada a ocorrência de possíveis irregularidades no Pregão Presencial 3/2022, promovido pelo Conselho Regional de Engenharia e Agronomia do Estado do Amazonas - CREA/AM. 
ACORDAM os Ministros do Tribunal de Contas da União, reunidos em Sessão extraordinária da 2ª Câmara, ante as razões expostas pelo Relator, em:
9.1. com fundamento nos arts. 235 e 237, inciso VII, do Regimento Interno/TCU c/c art. 113, § 1º, da Lei 8.666/1993, conhecer da presente Representação, para, no mérito, considerá-la parcialmente procedente;
9.2. determinar ao Conselho Regional de Engenharia e Agronomia do Estado do Amazonas, com fulcro no art. 4º, inciso I, da Resolução/TCU 315/2020, que adote providências no sentido de finalizar os procedimentos necessários à adoção do pregão eletrônico como regra para a contratação de bens e serviços comuns pelo Conselho, em obediência ao disposto no art. 1º, §§ 1º e 4º, do Decreto 10.024/2019, informando ao TCU, no prazo de 60 (sessenta) dias a contar da ciência deste Acórdão, as medidas adotadas; 
9.3. enviar cópia deste Acórdão à representante, à firma Sioux Serviço de Segurança Privada Ltda. e ao Conselho Regional de Engenharia e Agronomia do Estado do Amazonas, para ciência; e
9.4. arquivar os presentes autos, com fulcro no art. 169, inciso III, do Regimento Interno/TCU.

Representação por meio da qual foi noticiada a ocorrência de possíveis irregularidades no Pregão Presencial 3/2022, promovido pelo Conselho Regional de Engenharia e Agronomia do Estado do Amazonas.

Segunda Câmara

3. Representante:  Autêntica Segurança Patrimonial Eireli (21.870.220/0001-46).

13.1. Ministros presentes: Bruno Dantas (Presidente), Aroldo Cedraz e Antonio Anastasia.
13.2. Ministro-Substituto convocado: Marcos Bemquerer Costa (Relator).

MARCOS BEMQUERER

Trata-se da Representação formulada pela empresa Autêntica Segurança Patrimonial Eireli em que noticia a ocorrência de possíveis irregularidades no Pregão Presencial 3/2022, promovido pelo Conselho Regional de Engenharia e Agronomia do Estado do Amazonas - CREA/AM (peça 1) .
2.	Referido certame, com valor homologado de R$ 393.804,11, teve por objeto a contratação de empresa especializada na prestação de serviços de vigilância armada e desarmada (peça 9) .
3.	Transcrevo, a seguir, com os devidos ajustes de forma, excerto da instrução da Secretaria de Controle Externo de Aquisições Logísticas - Selog por meio da qual o presente feito foi analisado (peça 57) :
"HISTÓRICO
Em síntese, a representante alegou que: 
a) a licitante vencedora, a empresa Sioux Serviço de Segurança Privada Ltda., apresentou proposta com valor menor que o proposto pelo representante, por ter estabelecido lucro abaixo do mínimo legal de 7,68%, que corresponderia ao valor das despesas diretas com Imposto de Renda da Pessoa Jurídica e com a Contribuição Social do Lucro Líquido, o que estaria em desacordo com [o Enunciado 254 da Súmula de Jurisprudência do TCU] e com os Acórdãos-TCU 2442/2012, rel. Ministra Ana Arraes, e 648/2016, rel. Ministro Benjamin Zymler, ambos do Plenário; e
b) a proposta apresentada pela empresa vencedora seria, dessa forma, inexequível.
Em instrução à peça 13, esta unidade técnica identificou outro indício de irregularidade, materializado na adoção da forma presencial do pregão, em afronta ao art. 1º, § 1º, do Decreto 10.024/2019. 
Por essa razão, foi proposta a realização de oitiva prévia e diligência ao CREA-AM, para que o Conselho se pronunciasse acerca dos mencionados indícios de irregularidade. A Selog propôs, também, a oitiva da empresa Sioux, garantindo a sua manifestação nos autos. 
A proposta da Selog foi integramente acatada pelo relator Ministro-Substituto Marcos Bemquerer, em despacho à peça 15, o que resultou na expedição dos ofícios juntados às peças 16, 17 e 18. 
As respostas do CREA-AM e da empresa contratada foram examinadas por esta Selog em instrução à peça 44, que considerou improcedentes as alegações feitas pelo representante quanto ao estabelecimento do lucro abaixo do mínimo legal e da inexequibilidade da proposta vencedora, ante a demonstração de que a contratada é optante do regime do Simples Nacional. 
Contudo, em relação à não adoção da forma eletrônica do pregão, esta unidade técnica considerou, na referida instrução, que não poderiam ser aceitas as justificativas apresentadas pela entidade, propondo, ao final, a audiência do presidente do CREA-AM, Sr. Afonso Luiz Costa Lins Júnior, em razão da realização de pregões exclusivamente na forma presencial, nos anos de 2021 e 2022, sem a apresentação de argumentos capazes de demonstrar a inviabilidade técnica da realização dos certames na forma eletrônica.
 Em despacho de 1º/9/2022, o relator autorizou as medidas processuais sugeridas pela Selog, o que resultou na expedição do ofício anexado à peça 48. A manifestação do gestor foi anexada às peças 49/54. 
Promovida a audiência do gestor quanto às questões levantadas por esta Unidade Técnica, passa-se a analisar as respostas apresentadas, tópico a tópico, conforme transcrição e contextualização a seguir.
IDENTIFICAÇÃO DOS RESPONSÁVEIS
	Responsável e CPF
	Representante Legal
	Procuração
	Há Pedido de Sust. Oral?

	Afonso Luiz Costa Lins Júnior (CPF: XXX.561.382-XX) 
	Ana Maria Fernandes Menezes Martins; 
Jayme Pereira Junior
	Peças 49 e 52
	Não

HISTÓRICO DE COMUNICAÇÕES
Despacho do relator ou da unidade técnica (delegação de competência) : 
despacho de Autoridade (peça 47, data: 1º/09/2022) ;
despacho de Autoridade (peça 15, data: 04/07/2022) .
Ofícios encaminhados pelo TCU ao  Sr. Afonso Luiz Costa Lins Júnior:
Ofício 47014/2022-SEPROC, de 09/09/2022 (peça 48) , data da ciência em 13/09/2022
Documentos apresentados em resposta à audiência: 
12.1. Em resposta ao Ofício 47014/2022-TCU/Seproc, o Sr. Afonso Luiz Costa Lins Júnior encaminhou os seguintes documentos:
a) Resposta à Representação (peça 50, data: 28/09/2022) ;
b) Cronograma de licitações assinado (peça 51, data: 28/09/2022) ;
c) Petição Inominada (conecta-tcu) (peça 53, data: 28/09/2022) ;
d) Petição Inominada (conecta-tcu) (peça 54, data: 28/09/2022) .
EXAME TÉCNICO
Audiência do Sr. Afonso Luiz Costa Lins Júnior (Ofício 47014/2022-TCU/Seproc) : 
[Irregularidade]:  realização de todos os pregões, no total de doze, nos anos de 2021 e 2022 na forma presencial, em detrimento do pregão eletrônico; Normas infringidas: artigo 1º do Decreto 10.024/2019 e Acórdãos 245/2021 e 1086/2018, ambos do Plenário e da relatoria do Ministro Augusto Sherman.
Razões de justificativa do responsável (peças 50, 51, 53 e 54) :
a) mediante o Memorando 10/2022-CREA-AM, a assessoria de compras e licitações chegou a solicitar apoio técnico para fins de implementar o pregão na modalidade eletrônica, porém a resposta obtida da Assessoria Técnica do Departamento de Tecnologia da Informação CREA-AM foi a de que, em [função] de constantes mudanças na infraestrutura [decorrentes] das obras de modernização na sede, seria aconselhável aguardar a conclusão das obras com prazo estimado para agosto de 2022, quando então estaria disponível espaço físico e tecnológico adequado para tal finalidade (peça 50, p. 2) ;
b) foram anexadas as Portarias 02/2022-GP/CREA-AM, de 10/01/2022, e 67/2022-GP/CREA-AM, de 3/06/2022, designando a equipe para compor a Comissão Permanente de Licitação, inclusive a Pregoeira (peça 50, p. 2) ;
c) a capacitação dos funcionários designados para operar o Sistema ComprasNet ocorreu no período de 25 a 27/04/2022, conforme Certificado do 'Curso de Formação de Pregoeiro- Pregão Eletrônico', em anexo, e, conforme informações do DTI CREA-AM, com relação às medidas adotadas para disponibilizar o pregão eletrônico no âmbito do CREA-AM, foi informado que a autarquia se encontra regularmente inscrita e integrada no Sistema Compras.gov.br (peça 50, p. 2) ;
d) o CREA-AM vem enfrentando diversas falhas nos serviços de internet desde 20/04/2022, devido às obras da nova sede, mas está adotando as providências necessárias para a implementação do pregão eletrônico no menor tempo possível. Acrescenta que as justificativas e informações prestadas pelo DTI-CREA/AM com anexos fotográficos foram encaminhadas ao TCU (peça 50, p. 2) ;
e) a função de Presidente do Conselho de Engenharia é honorífica, sujeita ao período do mandato e, a despeito de a análise técnica ter compreendido que a capacitação dos servidores deveria ter sido realizada há muito mais tempo, [pois] desde 2000 é possível realizar pregões eletrônicos, torna-se desproporcional e sem razoabilidade atribuir ao atual presidente a responsabilidade por eventuais omissões de outras gestões (peça 50, pp. 2/3) ;
f) a boa-fé do gestor resta demonstrada quando, no início do ano, disponibilizou a referida capacitação, acrescentando que o regime de contratação dos funcionários dos Conselhos Profissionais é o celetista, o que resulta em alta rotatividade dos funcionários, o que contribuiu para que o pregão eletrônico só tivesse início no corrente ano (peça 50, p. 3) ;
g) o cronograma de realização de pregões eletrônico foi anexado à peça 51; 
h) [os] artigos dos Decretos 10.024/2019 e 5.450/2005, admitem utilização da forma de pregão presencial nas licitações, desde que fique comprovada a inviabilidade técnica, [sendo esse o caso em ocorrido na entidade] (peça 50, p. 3) ; e
i) a justificativa para a escolha da forma presencial do pregão foi a inviabilidade de acesso à internet, acrescentando que no certame em análise e em nenhum outro foi constatado prejuízo financeiro para o CREA-AM ou para a licitantes (peça 50, p. 5) . 
Análise:
Inicialmente, registra-se que grande parte das razões de justificativa apresentadas pelo responsável possui teor idêntico às respostas apresentadas pela UJ em resposta à oitiva prévia, examinadas em instrução à peça 44, e consideradas insuficientes para justificar a adoção da forma presencial do pregão. 
Reproduz-se a seguir a análise feita pela Selog acerca dessas justificativas (peça 44, p. 5) :
Análise: 
'9. O Decreto 10.024/2019, que regulamenta a licitação, na modalidade pregão, na forma eletrônica, para a aquisição de bens e a contratação de serviços comuns, incluídos os serviços comuns de engenharia, e dispõe sobre o uso da dispensa eletrônica, no âmbito da administração pública federal, estabelece, no seu artigo 1º, a obrigatoriedade de sua utilização, conforme trechos abaixo: 
'§ 1º A utilização da modalidade de pregão, na forma eletrônica, pelos órgãos da administração pública federal direta, pelas autarquias, pelas fundações e pelos fundos especiais é obrigatória. 
 (...) 
§ 4º Será admitida, excepcionalmente, mediante prévia justificativa da autoridade competente, a utilização da forma de pregão presencial nas licitações de que trata o caput ou a não adoção do sistema de dispensa eletrônica, desde que fique comprovada a inviabilidade técnica ou a desvantagem para a administração na realização da forma eletrônica.'
10. Na verdade, a adoção do pregão eletrônico já era obrigatória para a administração pública federal direta, os fundos especiais, as autarquias e as fundações públicas desde 2005, com o advento do Decreto 5.450, que trazia regra semelhante à disposta acima. 
11. No âmbito da jurisprudência do Tribunal de Contas da União é possível encontrar decisões desde o ano de 2007 estabelecendo a obrigatoriedade da utilização da forma eletrônica do pregão para aquisição de bens comuns, caso não seja comprovada sua inviabilidade, como no Acórdão 1700/2007-TCU-Plenário, Relator Ministro Marcos Vinícios Vilaça. 
12. Especificamente em relação aos conselhos de fiscalização profissional, também é pacífica a jurisprudência dessa Corte estipulando a obrigatoriedade da utilização do pregão eletrônico, salvo justificada inviabilidade, como nas decisões abaixo, ambas da relatoria do Ministro-Substituto Augusto Sherman: 
Acórdão 245/2021-TCU-Plenário 
'A adoção por conselho de fiscalização profissional da modalidade convite para a contratação de serviços advocatícios que possam ser considerados como serviços comuns infringe o disposto no art. 1º § 1º, do Decreto 10.024/2019, que determina a utilização do pregão, obrigatoriamente na forma eletrônica.'
Acórdão 1086/2018-TCU-Plenário 
'Nas licitações para aquisição de bens e serviços comuns realizadas pelos conselhos de fiscalização profissional, a adoção do pregão presencial como regra viola o art. 4º, caput e § 1º, do Decreto 5.450/2005, pois o pregão eletrônico somente pode ser preterido quando sua adoção for justificadamente inviável.'
13. Na instrução anterior (peça 13, p. 5) , já foi informado que diversos outros conselhos já realizam pregões eletrônicos há anos. A título de complementação, é possível verificar, por exemplo, que o menor município do Estado de Roraima, São Luiz, realiza pregões eletrônicos desde 2020 (http://transparencia.saoluiz.rr.gov.br/pages/list_for_category/7) , e que o menor município do Brasil, Serra da Saudade/MG, com menos de 800 habitantes, realizou todos os seus certames neste ano de 2022 por meio de pregão eletrônico. Causa estranheza, portanto, que uma entidade situada em um município com mais de dois milhões de habitantes, capital de estado, tenha menos condições de acesso à internet do que em relação aos municípios citados. 
14. O fato de que somente foi realizada a capacitação dos pregoeiros em abril deste ano não é justificativa plausível para não se realizar o certame na forma eletrônica, pois a capacitação já poderia e deveria ter sido realizada há muito mais tempo, pois desde o ano de 2000 é possível realizar pregões eletrônicos. 
15. A Unidade Jurisdicionada informou que sua sede se encontra em obras para modernização, o que inviabilizaria a disponibilização de espaço físico e tecnológico adequado para a realização do certame na forma eletrônica, alegação que não merece prosperar, tendo em vista que somente é necessário para tal fim a disponibilização de um computador com acesso à internet. 
16. Na página da internet da autarquia (https://crea-am.org.br/creaam_site/licitacoes/) é possível visualizar todas as licitações efetuadas desde o ano de 2007, onde não consta nenhum pregão eletrônico, somente presenciais, o que torna a justificativa da obra que está sendo levada a efeito na sede do órgão inaceitável, a não ser que a obra venha se arrastando, no mínimo, desde aquele ano, hipótese completamente improvável. 
17. Ademais, na página da autarquia na internet é possível o acesso a serviços e realização de transações, de forma online, das mais variadas, tais como pagamento de anuidades, registro e consulta de profissionais e de empresas, recebimento de denúncias, verificação de autenticidade de ART, consulta de protocolos, certidões e documentos de fiscalização, além da obtenção de informações diversas. Ora, se é possível realizar tais transações por meio da página da Unidade Jurisdicionada na internet, também seria possível a realização do certame na forma eletrônica, o que reforça a insubsistência das argumentações apresentadas no sentido da inviabilidade técnica da realização do certame nesse formato.
18. O atual Presidente do Conselho, Sr. Afonso Luiz Costa Lins Júnior, cujo mandato iniciou em 1º/1/2021 (peça 35) , é o ordenador de despesas da autarquia, responsável pela aprovação dos termos de referência e pelas assinaturas dos contratos decorrentes, conforme é possível constatar nos editais constantes às peças 36 a 43. Foram realizados sete pregões presenciais em 2022 e cinco em 2021. 
19. Assim, diante do exposto acima e da gravidade das condutas praticadas, consistentes na realização de doze pregões presenciais entre 2021 e 2022, sem a realização de nenhum pregão eletrônico e sem comprovação inequívoca da inviabilidade técnica ou desvantagem para a Administração, contrariando o Decreto 10.024/2019 e a jurisprudência do TCU, caracterizando, portanto, erro grosseiro, propõe-se a realização de audiência do responsável acima identificado. 
20. Especificamente em relação ao Pregão 3/2022, pode-se concluir que a realização do certame na forma presencial parece não ter restringido a participação de empresas, tendo em vista que acudiram à licitação seis licitantes, número semelhante ao de outros certames eletrônicos com o mesmo objeto, realizados no estado do Amazonas, como o Pregão Eletrônico 48/2022, Uasg 179007 (sete licitantes) e o Pregão Eletrônico 10/2022, Uasg 254474 (oito licitantes) . Assim, não se configura o interesse público que justificaria uma proposta de determinação de não prorrogação do contrato resultante do pregão em questão.'
Cumpre registrar que, em momento algum, pretendeu-se atribuir ao atual presidente da autarquia a responsabilidade por omissões em gestões anteriores. O atual dirigente máximo do CREA-AM foi chamado em audiência pela realização de 12 pregões presenciais entre 2021 e 2022, período em que estava à frente da gestão da entidade. 
A autorização dada em 2022 para que funcionários do Conselho se capacitassem em licitações e contratos não justifica a omissão da autarquia em realizar seus pregões na modalidade eletrônica, a qual poderia estar sendo adotada desde o ano 2000, preferencialmente desde a edição do Decreto 5.450/2005 e obrigatoriamente desde a publicação do Decreto 10.024/2019. 
Tampouco merece prosperar a alegação de alta rotatividade dos funcionários da autarquia, eis que tal alegação, além de genérica, pode ser aplicada também aos demais Conselhos, que realizam o pregão eletrônico há vários anos, a exemplo do PE 8/2016, realizado pelo CREA-DF, e do PE 21/2020, realizado pelo CREA-SE. 
A mera alegação de dificuldade de acesso à internet, afirmação que sequer foi comprovada por qualquer documento ou elemento de prova, não é uma demonstração inequívoca da inviabilidade técnica ou desvantagem para a Administração adotar o formato eletrônico do pregão.
Vale ressaltar que, ao aceitar assumir a presidência de um Conselho profissional, o dirigente passa a ser responsável por atos e omissões que ocorram no âmbito da entidade, sendo esperado que sua gestão seja pautada nos princípios e normas que regem a administração pública. 
No caso concreto, o atual presidente do Conselho, Sr. Afonso Luiz Costa Lins Júnior, cujo mandato iniciou em 1º/1/2021 (peça 35) , é o ordenador de despesas da autarquia, responsável pela aprovação dos termos de referência e pelas assinaturas dos contratos decorrentes, conforme é possível constatar nos editais constantes às peças 36 a 43. 
O cronograma de realização de pregões/dispensas eletrônicas (peça 51) , que no entendimento do responsável auxiliariam no aceite de suas razões de justificativa, também não tem o condão de afastar a irregularidade. Ao contrário, o cronograma apresentado apenas evidencia a existência de meios de TI que permitiriam a realização de licitações no formato eletrônico, como esta unidade técnica havia consignado em instrução à peça 13. 
Resta demonstrado erro grosseiro na conduta omissiva do gestor, devendo ser aplicado o art. 28 da LINDB, que assim prevê:
'Art. 28.  O agente público responderá pessoalmente por suas decisões ou opiniões técnicas em caso de dolo ou erro grosseiro.'
A realização de doze pregões presenciais entre 2021 e 2022, sem a realização de nenhum pregão eletrônico e sem a comprovação inequívoca da inviabilidade técnica ou desvantagem para a Administração, não deixa dúvida quanto à afronta ao Decreto 10.024/2019 e à jurisprudência do TCU (Acórdãos 1700/2007, 245/2021 e 1086/2018, todos do Plenário) .
Registra-se, ainda, que o gestor detinha competência para implementar o pregão no formato eletrônico, e deixou de fazê-lo. Ademais, poderia e deveria ter adotado conduta diversa, compatível com as normas e com sua competência.
Feitas essas considerações, entende-se que devem ser rejeitadas as razões de justificativa apresentadas pelo responsável, devendo ser aplicada a multa prevista no art. 58, II, da Lei 8.443/1992 e no art. 268, II, do Regimento Interno/TCU. Adicionalmente, será proposta determinação, nos termos da proposta de encaminhamento.
CONCLUSÃO
Diante do exposto, propõe-se o conhecimento da representação, satisfeitos os requisitos de admissibilidade constantes no art. 113, § 1º, da Lei 8.666/1993, c/c os arts. 235 e 237, VII, do Regimento Interno/TCU, e no art. 103, § 1º, da Resolução/TCU 259/2014.
Considerando a proposta de rejeição das razões de justificativas de todos os responsáveis, deverão ser mantidos os termos da matriz de responsabilização anexada à instrução à peça 44 dos presentes autos.
Quanto aos indícios de irregularidades, os elementos constantes dos autos permitem, desde já, a avaliação quanto ao mérito da presente representação como parcialmente procedente.
Será proposta, portanto, a realização de determinação, na forma descrita nesta instrução, sendo desnecessária a realização da construção participativa, prevista no art. 14 da Resolução TCU 315/2020.
Por fim, diante dos encaminhamentos propostos, entende-se que não haverá impacto relevante na unidade jurisdicionada ou na sociedade, uma vez que o CREA-AM apresentou cronograma de licitações eletrônicas, documento que demonstra sua intenção e capacidade técnica para realizar pregões no formato eletrônico.
INFORMAÇÕES ADICIONAIS
Não houve pedido de ingresso aos autos. 
Não houve pedido de vista e/ou cópia.
Não houve pedido de sustentação oral. 
Não há processos conexos e apensos."
4.	Feitos tais apontamentos, a unidade instrutiva, em pareceres uniformes, apresentou a seguinte proposta de mérito (peças 57, pp. 6/7; 58 e 59) :
"I) conhecer da representação, satisfeitos os requisitos de admissibilidade constantes no art. 113, § 1º, da Lei 8.666/1993, c/c os arts. 235 e 237, VII, do Regimento Interno/TCU, e no art. 103, § 1º, da Resolução/TCU 259/2014;
II) no mérito, considerar a presente representação parcialmente procedente;
III)  rejeitar as razões de justificativa apresentadas por Afonso Luiz Costa Lins Júnior, aplicando-lhe a multa prevista no art. 58, inciso II, da Lei 8.443/1992, c/c o art. 268, II, do Regimento Interno/TCU, fixando prazo de quinze dias, a contar da notificação, para que comprove, perante este Tribunal (art. 214, III, 'a', do RI/TCU) , o recolhimento da dívida aos cofres do Tesouro Nacional, atualizada monetariamente desde a data do presente acórdão até a do efetivo recolhimento, se for paga após o vencimento, na forma da legislação em vigor;
IV) autorizar, caso requerido, nos termos do art. 26 da Lei 8.443/1992, e do art. 217 do RI/TCU, o parcelamento das dívidas em até 36 parcelas, com a atualização monetária e os correspondentes acréscimos legais, esclarecendo ao responsável que a falta de pagamento de qualquer parcela importará no vencimento antecipado do saldo devedor, sem prejuízo das demais medidas legais;
V)  determinar ao Conselho Regional de Engenharia e Agronomia do Estado do Amazonas, nos termos do art. 28, inciso I, da Lei 8.443/1992, o desconto integral ou parcelado da dívida nos vencimentos, salários ou proventos do responsável, observados os limites previstos na legislação pertinente, caso expirado o prazo a que se refere o art. 25 da Lei 8.443/1992;
VI)  determinar ao Conselho Regional de Engenharia e Agronomia do Estado do Amazonas, com fundamento no art. 4º, inciso I da Resolução/TCU 315/2020, que adote providências no sentido de finalizar os procedimentos necessários à adoção de pregões eletrônicos como regra para a contratação de bens e serviços comuns pelo Conselho, em atenção ao disposto no art. 1º, §§ 1º e 4º do Decreto 10.024/2019, informando ao TCU, no prazo de sessenta dias, as providências adotadas; 
VII) informar ao Conselho Regional de Engenharia e Agronomia do Estado do Amazonas e ao representante do acórdão que vier a ser proferido, destacando que o relatório e o voto que fundamentam a deliberação ora encaminhada, caso existentes, podem ser acessados por meio do endereço eletrônico www.tcu.gov.br/acordaos; e
VIII)  encaminhar cópia da deliberação que vier a ser proferida ao responsável, bem como ao seu representante legal."
	É o Relatório.

8.1. da empresa Autêntica Segurança Patrimonial Eireli: Ingrid Oliveira Rodrigues (OAB/AM 13.258);
8.2. do Conselho Regional de Engenharia e Agronomia do Estado do Amazonas: Ana Maria Fernandes Menezes Martins (OAB/AM 4.303), Dalila Barakat (OAB/AM 3.891), Gabriella Monteiro Machado (OAB/AM 4.839), e Jayme Pereira Ju¿nior (OAB/AM 3.918); e
8.3. da firma Sioux Serviço de Segurança Privada Ltda.: Pedro Paulo Sousa Lira (OAB/AM 11.414).

Não atuou.

REPRESENTAÇÃO. PREGÃO PRESENCIAL. SUPOSTA INEXEQUIBILIDADE DA PROPOSTA VENCEDORA NÃO DEMONSTRADA NOS AUTOS. UTILIZAÇÃO DE PREGÃO PRESENCIAL EM DETRIMENTO DO ELETRÔNICO NÃO JUSTIFICADA. AUDIÊNCIA. RAZÕES DE JUSTIFICATIVA. CONHECIMENTO. PROCEDÊNCIA PARCIAL. DETERMINAÇÃO À ENTIDADE. ARQUIVAMENTO DOS AUTOS.

REPRESENTAÇÃO (REPR)

Secretaria de Controle Externo de Aquisições Logísticas - Selog.

Em exame a Representação formulada pela empresa Autêntica Segurança Patrimonial Eireli em que noticia a ocorrência de possíveis irregularidades no Pregão Presencial 3/2022, promovido pelo Conselho Regional de Engenharia e Agronomia do Estado do Amazonas - CREA/AM.
2.	Referido certame, com valor homologado de R$ 393.804,11, teve por objeto a contratação de empresa especializada na prestação de serviços de vigilância armada e desarmada (peça 9) .
3.	A representante asseverou, em síntese, que a licitante vencedora, a empresa Sioux Serviço de Segurança Privada Ltda., apresentou proposta inexequível, por ter estabelecido lucro abaixo do mínimo legal de 7,68%, que corresponderia ao valor das despesas diretas com Imposto de Renda da Pessoa Jurídica e com a Contribuição Social do Lucro Líquido, em desacordo com o Enunciado 254 da Súmula de Jurisprudência do TCU.
4.	Com base em tais ponderações, a firma Autêntica Segurança Patrimonial Eireli requereu, cautelarmente, a reforma da decisão que homologou o torneio licitatório, e a procedência da presente Representação para, no mérito, inabilitar a empresa Sioux Serviço de Segurança Privada Ltda. (peça 1, p. 6) .
5.	Em instrução inicial, a Secretaria de Controle Externo de Aquisições Logísticas - Selog propôs a realização das seguintes medidas: i) oitiva prévia do CREA/AM para se manifestar sobre o pedido de cautelar formulado nos autos e da sociedade empresária Sioux Serviço de Segurança Privada Ltda. para, caso entendesse oportuno, manifestar-se sobre este processo; e ii) diligência junto àquele Conselho com o fito de colher as informações e documentação necessárias à instrução deste feito.
6.	Por meio do Despacho da peça 15, determinei a realização das medidas saneadoras alvitradas pela Selog, as quais foram devidamente levadas a efeito pela Secretaria de Gestão de Processos - Seproc, tendo vindo aos autos os elementos/documentos constantes das peças 22/32.
7.	A Selog reinstruiu o processo à peça 44. Em síntese, entendeu afastada a alegação trazida pela representante. Nada obstante, ponderou pela realização de audiência do Sr. Afonso Luiz Costa Lins Júnior, então Presidente do CREA/AM, para apresentar razões de justificativa acerca da realização de todos os pregões, no total de doze, nos anos de 2021 e 2022 na forma presencial, em detrimento do pregão eletrônico.
8.	Mediante o Despacho da peça 47, determinei a realização da medida acima descrita. 
9.	O gestor, por meio de representante legal, carreou aos autos a defesa constante da peça 53, a qual foi examinada pela Selog, tendo aquela unidade instrutiva pugnado, ao final, pela sua rejeição e consequente aplicação da multa pecuniária prevista no art. 58, inciso II, da Lei 8.443/1992, sem prejuízo de que se determine ao CREA/AM que adote providências no sentido de finalizar os procedimentos necessários à adoção de pregões eletrônicos como regra para a contratação de bens e serviços comuns (peças 57/59) .
10.	É a síntese do necessário. Passo a decidir.
11.	A presente Representação pode ser conhecida, porquanto interposta em alinhamento aos preceitos normativos e legais cabíveis, em especial aos arts. 235 e 237, inciso VII, do Regimento Interno/TCU c/c art. 113, § 1º, da Lei 8.666/1993.
12.	No mérito, ficou assente que a alegação trazida à baila pela ora representante, ou seja, a suposta inexequibilidade da proposta apresentada pela vencedora do certame - Sioux Serviço de Segurança Privada Ltda. - não restou comprovada.
13.	Rememoro que a representante havia aduzido que a licitante vencedora teria apresentado proposta de preço com valor menor, em função de ter estabelecido lucro abaixo do mínimo legal de 7,68%, que corresponderia ao valor das despesas diretas com Imposto de Renda da Pessoa Jurídica - IRPJ e com a Contribuição Social do Lucro Líquido - CSLL, em desacordo com o Enunciado 254 da Súmula de Jurisprudência do TCU. 
14. 	A questão versada diz respeito à possibilidade, ou não, de a firma licitante classificar o IRPJ e a CSLL como despesas indiretas, de modo a incluí-las no percentual de Benefícios e Despesas Indiretas - BDI. 
15.	Com efeito, uma vez desconstituída a aventada irregularidade da inclusão da CSLL e do IRPJ nas despesas indiretas, ficará afastada a suposta inexequibilidade da proposta da vencedora, eis que restará regular o lucro mínimo de 7,68% por ela praticado.  
16. 	O Tribunal, por meio de seu Enunciado de Súmula 254, deixou plasmado que é vedado a inclusão do IRPJ e da CSLL no orçamento base da licitação:  
"O IRPJ - Imposto de Renda Pessoa Jurídica - e a CSLL - Contribuição Social sobre o Lucro Líquido - não se consubstanciam em despesa indireta passível de inclusão na taxa de Bonificações e Despesas Indiretas - BDI do orçamento-base da licitação, haja vista a natureza direta e personalística desses tributos, que oneram pessoalmente o contratado."
17.	Consoante destacado pelo Ministro Benjamin Zymler, no Voto condutor do Acórdão 648/2016-TCU-Plenário, não há vedação a que as empresas incluam em seu BDI o IRPJ e a CSLL, desde que os preços praticados estejam alinhados aos de mercado: 
"22. No que tange à inclusão de IRPJ e CSLL na composição do BDI dos contratos auditados, bem destacou o Ministério Público de Contas que o voto condutor do Acórdão 1591/2008-TCU-Plenário, de minha relatoria, trouxe o entendimento de que 'a indicação em destacado na composição do BDI do imposto de renda pessoa jurídica e da contribuição social sobre o lucro líquido não acarreta, por si só, prejuízos ao erário, pois é legítimo que empresas considerem esses tributos quando do cálculo da equação econômico-financeira de sua proposta'.
23. Verifico, assim, que não há nenhuma ilegalidade no fato de a empresa contratada incluir tais rubricas na composição do seu BDI, desde que os preços praticados estejam em consonância com os paradigmas de mercado. Tanto a Súmula TCU nº 254/2010 como o art. 9o, do Decreto 7.983/2013, vedam a inclusão de tais rubricas apenas no orçamento-base da licitação, não sendo tais entendimentos aplicáveis aos preços ofertados pelos privados."
18.	No presente caso, para que restasse cabalmente demonstrada irregularidade no comportamento da vencedora do certame, ou seja, para que a inclusão do IRPJ e da CSLL fosse ilícita, deveria a representante ter demonstrado que a empresa vencedora teria praticado preços acima daqueles de mercado, tarefa da qual não se desincumbiu. Tampouco a unidade instrutiva mencionou o suposto excesso de preços. 
19.	Concluo, desse modo, em alinhamento ao precedente supra, não haver falha a ser corrigida por esta Corte no tocante a esse ponto.  
20.	Superada essa questão, trato da irregularidade apontada pela Selog e que foi objeto de audiência do então Presidente do CREA/AM, qual seja, a utilização da modalidade de pregão presencial, em detrimento do eletrônico, consoante preconizado nos §§ 1º e 3º do art. 1º do Decreto 10.024/2019 e na jurisprudência do TCU:
Decreto 10.024/2019 
"Art. 1º Este Decreto regulamenta a licitação, na modalidade de pregão, na forma eletrônica, para a aquisição de bens e a contratação de serviços comuns, incluídos os serviços comuns de engenharia, e dispõe sobre o uso da dispensa eletrônica, no âmbito da administração pública federal.
§ 1º A utilização da modalidade de pregão, na forma eletrônica, pelos órgãos da administração pública federal direta, pelas autarquias, pelas fundações e pelos fundos especiais é obrigatória.
 (...) 
§ 3º  Para a aquisição de bens e a contratação de serviços comuns pelos entes federativos, com a utilização de recursos da União decorrentes de transferências voluntárias, tais como convênios e contratos de repasse, a utilização da modalidade de pregão, na forma eletrônica, ou da dispensa eletrônica será obrigatória, exceto nos casos em que a lei ou a regulamentação específica que dispuser sobre a modalidade de transferência discipline de forma diversa  as contratações com os recursos do repasse."
 (Acórdão 245/2021-TCU-Plenário, rel. Ministro-Substituto Augusto Sherman) 
"A adoção por conselho de fiscalização profissional da modalidade convite para a contratação de serviços advocatícios que possam ser considerados como serviços comuns infringe o disposto no art. 1º § 1º, do Decreto 10.024/2019, que determina a utilização do pregão, obrigatoriamente na forma eletrônica."
21.	Como se nota da parte final do precedente supra, não remanesce dúvida de que a utilização do pregão deve ocorrer na forma eletrônica, em atenção ao indigitado Decreto 10.024/2019.  
22.	Concordo com a Selog que a principal argumentação de defesa do responsável, ou seja, a de que a realização de obras na sede da entidade teria inviabilizado a disponibilização de espaço físico e tecnológico adequado para a realização do certame na forma eletrônica, não merece prosperar.
23.	Como é cediço, para a realização de pregão eletrônico, basta que seja disponibilizado um computador com acesso à internet e um espaço para abrigá-lo, o qual, embora desejável, não é necessariamente obrigatório que seja exclusivo para tal mister.
24.	Creio, todavia, que, à míngua de comprovação concreta de que os certames teriam, efetivamente, ocasionado restrição à competitividade, uma vez que a forma eletrônica possibilita maior número de participantes no torneio licitatório, seria de excessivo rigor aplicar penalidade pecuniária ao responsável.
25.	Noto que a própria Selog apontou, na instrução da peça 44 (p. 5) , em relação ao Pregão 3/2022, que inexistiu restrição ao caráter competitivo, dado que seis licitantes acudiram ao certame, número semelhante ao de outros certames eletrônicos com o mesmo objeto, realizados no estado do Amazonas, como o Pregão Eletrônico 48/2022, Uasg 179007 (sete licitantes) e o Pregão Eletrônico 10/2022, Uasg 254474 (oito licitantes) .
26.	Desse modo, reputo suficiente à espécie efetuar a determinação proposta pela Selog, no sentido de que o CREA/AM adote providências no sentido de finalizar os procedimentos necessários à adoção de pregões eletrônicos como regra para a contratação de bens e serviços comuns.
27.	Assim decido com base nos precedentes a seguir descritos, todos do Plenário, em que, nada obstante ter sido constatada a utilização, sem a devida justificativa, do pregão presencial em detrimento da modalidade eletrônica, a Corte apenas deu ciência da irregularidade ou endereçou determinação para que a falha não mais ocorresse: Acórdãos/Plenário 740/2019 e 2.174/2012 (ambos de minha relatoria) ; 2.290/2017 (relatora Ministra Ana Arraes) ; 2.753/2011 (relator Ministro José Jorge) ; e 1.700/2007 (relator Ministro Marcos Vilaça) .
28.	Com estas breves considerações, cumpre conhecer da presente Representação, para, no mérito, considerá-la parcialmente procedente e efetuar a determinação acima mencionada.
29.	Cabível, por fim, dar ciência do Acórdão que sobrevier à representante, à empresa Sioux Serviço de Segurança Privada Ltda., e ao Conselho Regional de Engenharia e Agronomia do Estado do Amazonas.  
	Ante o exposto, voto por que seja adotado o Acórdão que ora submeto a este Colegiado.
T.C.U., Sala das Sessões, em 13 de dezembro de 2022.
MARCOS BEMQUERER COSTA
Relator